ACORDAO-COMPLETO-2479528

ACÓRDÃO 3231/2022 ATA 18/2022 - PRIMEIRA CÂMARA

VISTOS, relatados e discutidos estes autos de pensão militar concedida pelo Ministério da Defesa - Comando do Exército.
ACORDAM os ministros do Tribunal de Contas da União, reunidos em sessão da 1ª Câmara, ante as razões expostas pelo relator, em:
9.1. considerar legal o ato de pensão militar inicial instituída por Armínio Dusi (27347/2017, peça 12) , concedendo-lhe o registro, nos termos do § 1º do art. 260 do RI/TCU; 
9.4. encerrar o processo e arquivar os presentes autos.

ATOS DE PENSÃO MILITAR.

Primeira Câmara

Comando do Exército.

3. Interessada: Ana Lucia Dusi Margraf (XXX.844.149-XX).

13.1. Ministros presentes: Walton Alencar Rodrigues (Presidente), Vital do Rêgo e Jorge Oliveira.
13.2. Ministro-Substituto convocado: Augusto Sherman Cavalcanti.
13.3. Ministro-Substituto presente: Weder de Oliveira (Relator).

WEDER DE OLIVEIRA

Em exame, pensão militar, concedida pelo Comando do Exército, e instituída por Armínio Dusi em favor de Ana Lúcia Dusi Margraf, na qualidade de filha.
Reproduzo, com ajustes, o relatório elaborado pelo auditor da Secretaria de Fiscalização de Integridade de Atos e Pagamentos de Pessoal e de Benefícios Sociais (Sefip) (peça 14) , que recebeu manifestação de concordância da unidade (peça 15) e do MP/TCU, representado pela procuradora-geral Cristina Machado da Costa e Silva (peça 16) :
" (...) EXAME TÉCNICO
2.	Os procedimentos para exame, apreciação e registro de atos de pessoal encontram-se estabelecidos na Instrução Normativa TCU 78/2018 e na Resolução TCU 206/2007. Essas normas dispõem que os atos de pessoal disponibilizados por meio do e-Pessoal devem ser submetidos previamente a críticas automatizadas, com base em parâmetros predefinidos.
3.	As críticas das informações cadastradas na etapa de coleta do ato foram elaboradas e validadas levando-se em conta as peculiaridades de cada ato. Os itens verificados nessa etapa são inerentes a dados cadastrais, fundamentos legais, mapa de tempo, ficha financeira, assim como eventuais ocorrências de acumulação. Trata-se de verificações abrangentes, minuciosas e precisas e sem a necessidade de ação humana e, portanto, menos suscetível a falhas. As críticas aplicadas estão discriminadas no sistema, no Menu e-Pessoal, opção "Crítica", que podem ser acessadas mediante concessão de perfil específico a servidores do TCU responsáveis pela análise.
4.	Além das críticas automatizadas, há verificação humana adicional no caso de haver alertas do sistema ou informações não formatadas, como esclarecimentos do gestor ou do controle interno.  
5.	As críticas também consideram os registros do Sistema Integrado de Administração de Recursos Humanos (Siape) . O Siape disponibiliza informações atualizadas sobre as parcelas que integram os proventos, diferentemente, portanto, do e-Pessoal, que informa as parcelas no momento do registro do ato. 
6.	Essa confrontação com o Siape fornece uma visão atual e verdadeira da situação, o que permite descaracterizar irregularidades e inconsistências que, embora constantes do e-Pessoal, já foram corrigidas.
7.	As verificações detectadas nos atos encontram-se discriminadas na aba de pendências de cada ato no sistema e-Pessoal, bem como nos espelhos dos atos contemplados por esta instrução.
Exame das Constatações
8.	É oportuno informar que a Sra. LÚCIA DULCE MIGRAF (CPF XXX.844.149-XX) além da pensão militar em estudo acumula mais benefícios civis, 02 (duas) aposentadorias de professora, uma municipal e outra estadual, em desacordo com os incisos I e II do art. 29 da lei 3.765/60, in verbis: 
Art. 29. É permitida a acumulação: (Redação dada peça Medida provisória nº 2.215-10, de 31.8.2001) 
 I - de uma pensão militar com proventos de disponibilidade, reforma, vencimentos ou aposentadoria;   
 (...) 
 II - de uma pensão militar com a de outro regime, observado o disposto no art. 37, inciso XI, da Constituição Federal. (Redação dada peça Medida provisória nº 2.215-10, de 31.8.2001) 
9.	Foi realizada diligência a fim de verificação de tal acumulação, peça 07. Em resposta, o Comando do Exército ratificou tal informação, peça 10, pág. 03, informando o que se segue: 
Em resposta ao DIEx da referência, informo-vos que o pleito da pensionista em pauta está amparada nas NT 10/2015, uma vez que se trata de benefícios oriundos de duas aposentadorias de professor, conforme documentos anexos comprobatórios.
10.	Realizada a análise da NT 10/2015, verificou-se que tal norma, que tem peso inferior a lei, trata os dois vínculos de professor como apenas 01 (um) vínculo, situação sem qualquer previsão legal, peça 11, pág.10.
11.	 Reforça-se que a lei nº 3765/60 em sei inciso I do art. 29, veda qualquer acumulação de 03 (três) vínculos cujo pagamento tenha como fonte os cofres públicos, sem qualquer tipo de ressalva.
12.	Assim, a pensão supracitada não deve prosperar, devendo ser considerado ilegal por contrariar o art. 29 da Lei nº 3765/60, devendo a interessada supracitada optar por 02 (dois) benefícios dentre os 03 (três) acumulados. 
PROPOSTA DE ENCAMINHAMENTO 
13.	Ante o exposto, com fundamento no art. 71, inciso III, da Constituição Federal, no art. 1º, inciso V, e art. 39, incisos I e II, da Lei 8.443/1992, no art. 260 do Regimento Interno do Tribunal de Contas da União, propõe-se considerar ILEGAL o ato em estudo, negando-lhe o registro por contrariar o art. 29 da Lei nº 3765/60 e determinando ao Comando do Exército o que se segue: 
a) no prazo de 15 (quinze) dias, a contar da ciência desta Deliberação, abstenha-se de realizar pagamentos decorrentes do ato impugnado, sujeitando-se a autoridade administrativa omissa à responsabilidade solidária, nos termos do art. 262, caput, do Regimento Interno/TCU; 
b) dê ciência, no prazo de 15 (quinze) dias, a contar do recebimento da notificação deste Acórdão, à Sra. LÚCIA DULCE MIGRAF (CPF XXX.844.149-XX) , encaminhando a este Tribunal, no prazo de 30 (trinta dias) , comprovante da referida ciência; 
c) alerte a Sra. LÚCIA DULCE MIGRAF (CPF XXX.844.149-XX) que o efeito suspensivo proveniente da interposição de possíveis recursos perante o TCU não as exime da devolução dos valores percebidos indevidamente após a respectiva notificação, caso os recursos não sejam providos.
c) esclarecer à unidade de origem, com supedâneo no art. 262, § 2º, do Regimento Interno, que a concessão considerada ilegal poderá prosperar mediante a emissão e o encaminhamento a este Tribunal de novo ato concessório, escoimado das irregularidades apontadas nestes autos; 
d) apresente a Sra. LÚCIA DULCE MIGRAF (CPF XXX.844.149-XX) o direito à opção por 02 (dois) dos benefícios dos 03 (três) que estão sendo pagos atualmente."
É o relatório.

não há.

Procuradora-Geral Cristina Machado da Costa e Silva.

CONCESSÃO DE PENSÃO MILITAR A BENEFICIÁRIA QUE PERCEBE PROVENTOS DE DUAS APOSENTADORIAS PROVENIENTES DE CARGOS LICITAMENTE ACUMULÁVEIS, NA FORMA DA CONSTITUIÇÃO FEDERAL. POSSIBILIDADE. PRECEDENTES DO SUPREMO TRIBUNAL FEDERAL, DO SUPERIOR TRIBUNAL DE JUSTIÇA E DE TRIBUNAIS REGIONAIS FEDERAIS. PRECEDENTE DESTA CORTE. DETERMINAÇÃO À SEGECEX PARA QUE EXPEÇA ORIENTAÇÃO NO SENTIDO DE QUE CASOS ANÁLOGOS SEJAM INSTRUÍDOS COM BASE NESTE ACÓRDÃO.

PENSÃO MILITAR (PMIL)

Secretaria de Fiscalização de Integridade de Atos e Pagamentos de Pessoal e de Benefícios Sociais (Sefip).

Trata-se de ato de pensão militar instituída, em 4/6/2017, por Armínio Dusi em favor de Ana Lúcia Dusi Margraf, sua filha, emitido pelo Comando do Exército.
Este ato foi apartado do TC Processo 030.245/2018-4, sendo constituído este processo para promover diligência ao órgão de origem, a fim de saber se a pensionista percebe mais de uma aposentadoria decorrente de cargos civis, conforme Acórdão 3045/2019-TCU-Segunda Câmara (peça 3) .
Em resposta, o jurisdicionado informou que a situação "está amparada na NT 10/2015, uma vez que se trata de benefícios oriundos de duas aposentadorias de professor" (peça 10, p. 3) , conforme parecer 084/2015/RAM/GAM/NAMI/CGU/AGU, emitido pelo Núcleo de Assuntos Militares da Consultoria-Geral da União, da Advocacia-Geral da União, e anexou a documentação pertinente.
A Secretaria de Fiscalização de Integridade de Atos e Pagamentos de Pessoal e de Benefícios Sociais (Sefip) discorda do entendimento do jurisdicionado, pois, argumenta, a citada nota técnica "tem peso inferior à lei, e trata os dois vínculos de professor como apenas 01 (um) vínculo, situação sem qualquer previsão legal".
Assim, propõe a ilegalidade do ato, visto que a pensionista "além da pensão militar em estudo acumula mais benefícios civis, 2 (duas) aposentadorias de professora, uma municipal e outra estadual, em desacordo com os incisos I e II do art. 29 da lei 3.765/60".
O Ministério Público de Contas acompanha a proposta.
II
Divirjo das propostas. 
O caso requer exame aprofundado da jurisprudência desta Corte, bem como escrutínio de decisões dos Tribunais Regionais Federais, do Superior Tribunal de Justiça e do Supremo Tribunal Federal, referenciadas em outros processos pertinentes ao tema, e, adicionalmente, ao final, análise de recente decisão do STF, de 2020, sobre situação análoga à deste processo.
Incialmente, cabe enfatizar a relevante alteração promovida na legislação de regência em 2001. 
Em sua redação original, o art. 29 da Lei 3.765/1960 assim dispunha:
" (...)  Art. 29. É permitida a acumulação:
a) de duas pensões militares;
b) de uma pensão militar com proventos de disponibilidade, reforma, vencimentos, aposentadoria ou pensão proveniente de um único cargo civil."
A Medida Provisória 2.215-10/2001 deu substancial nova redação a esse artigo:
"Art. 29. É permitida a acumulação:
I - de uma pensão militar com proventos de disponibilidade, reforma, vencimentos ou aposentadoria;
II - de uma pensão militar com a de outro regime, observado o disposto no art. 37, inciso XI, da Constituição Federal."
Destacam-se as seguintes alterações: 
a acumulação de duas pensões militares (alínea 'a' da redação original) não é mais permitida; 
não mais há vedação expressa de acumulação de uma pensão militar com mais de uma fonte proventos de disponibilidade, reforma, vencimentos, aposentadoria ou pensão, pois foi excluída a expressão "proveniente de um único cargo civil" constante da alínea 'b' da redação original; 
a hipótese de acumulação de pensões (inciso I da nova redação) foi distinguida da hipótese de acumulação de uma pensão militar com proventos de disponibilidade, reforma, vencimentos ou aposentadoria (inciso II da nova redação) ;
A exposição de motivos da medida provisória (peça 19, p. 3) explicitou os objetivos das alterações promovidas: "vedação da possibilidade acumulação de pensão militar, aplicando os mesmos critérios dos civis e na observância ao disposto no art. 40, § 6º da Constituição".
À época da edição da MP 2215, era a seguinte a redação desse dispositivo constitucional, relacionado à acumulação de aposentadorias:
"Art. 40. (...) § 6º Ressalvadas as aposentadorias decorrentes dos cargos acumuláveis na forma desta Constituição, é vedada a percepção de mais de uma aposentadoria à conta do regime de previdência previsto neste artigo. (Redação dada pela Emenda Constitucional nº 20, de 15/12/98) ."
Naquela redação, a Constituição vedava, como regra, a acumulação de duas aposentadorias em cargos públicos à conta do regime geral de previdência dos servidores públicos, exceto se fossem cargos acumuláveis.
Conforme consta do ato em exame, complementado pela resposta do órgão jurisdicionado em resposta a oitiva que lhe foi endereçada, a pensionista recebe duas aposentadorias no cargo de professora (pagas pelo município de Palmeira/PR e pelo Fundo Financeiro do Paraná) , anteriores à instituição da pensão militar, em 4/6/2017, acumuláveis, conforme autoriza a Constituição Federal, no art. 37, XVI, 'a'. (vide peças 10 e 12) 
III
Acerca do tema, há decisões do Tribunal no sentido da impossibilidade dessa acumulação, conforme se extrai de pesquisa na jurisprudência selecionada (área pessoal, tema acumulação de pensões) , em que se coleta o seguinte enunciado, referenciado a três Acórdão 3967/2019-TCU-Primeira Câmara, e 931/2022, da 2ª Câmara: 
"É ilegal a acumulação de pensão militar com vencimentos decorrentes do exercício de dois cargos públicos, ainda que estes sejam legalmente acumuláveis (art. 29 da Lei 3.765/1960) ".
O Acórdão 3967/2019-TCU-Primeira Câmara, que apreciou pensão militar instituída em 21/4/2012, baseou-se na redação original do art. 29 da Lei 3765/1960, em que era expressa a permissão de acumulação da pensão militar com apenas uma única fonte de proventos proveniente de cargo civil, conforme registrado no respectivo sumário.
Os Acórdão 5042/2020-TCU-Primeira Câmara e 931/2022-2ª Câmara tomaram como fundamento a redação do artigo 29 dada pela MP 2.215-10/2001:
" (...)  Art. 29. É permitida a acumulação:
I - de uma pensão militar com proventos de disponibilidade, reforma, vencimentos ou aposentadoria;
II - de uma pensão militar com a de outro regime, observado o disposto no art. 37, inciso XI, da Constituição Federal."
Abordo, a seguir, a situação fática analisada nesses acórdãos e transcrevo os excertos essenciais dos votos, bem como dos precedentes deste Tribunal neles citados, para a melhor compreensão dos fundamentos da jurisprudência aplicável ao caso sob exame, grifadas algumas passagens. 
***
O Acórdão 3967/2019-TCU-Primeira Câmara versou sobre a acumulação de pensão militar, instituída em 21/4/2012, com vencimentos provenientes de dois cargos acumuláveis, de professor do ensino fundamental (admissões em 30/3/1994 e 15/12/1999) .
Trecho da fundamentação do voto:
 " (...) Esta Casa de Contas, mediante o Acórdão 3653/2011-TCU-Segunda Câmara  (Relator Ministro Substituto André de Carvalho) , assentou que o art. 29 da Lei 3.765/1960 permite a acumulação de duas pensões militares ou de uma pensão militar com vencimentos ou benefício previdenciário decorrente de um único cargo civil, sejam estes últimos vinculados ao Regime Próprio de Previdência de Servidores Públicos ou ao Regime Geral da Previdência Social.  (...) 5. Nessa mesma exegese, cito, entre outros, os Acórdãos 8721/2017, 7942/2018 e 7450/2018, todos julgados pela 2ª Câmara e de minha relatoria, e o Acórdão 4847/2017-TCU-Segunda Câmara, Relator Ministro Substituto André de Carvalho."
Excertos da essência dos precedentes desta Corte referenciados no voto, exceto os de acórdãos já transcritos:
Acórdão 7942/2018-TCU-Segunda Câmara - " (...) 9. A propósito, precedentes desta Corte de Contas (v.g.: Acórdãos 4.847/2017 e 3.653/2011, da rel. do Min. Subst. André Luís de Carvalho, e Acórdãos 6.904/2018 e 1.337/2015, da minha relatoria, todos da 2ª Câmara) e de Tribunais Regionais Federais (v.g.: Apelação Cível nº 2005.33.000084718 - TRF 1ª Região e Apelação em Mandado de Segurança n. 70012 - TRF 2ª Região) são no sentido de que o benefício previdenciário do INSS é considerado para fins do disposto no mencionado art. 29 da Lei 3.765/1960, haja vista que, em se tratando de pensão civil, quer seja previdenciária, quer estatutária, a acumulação de benefícios recebidos dos cofres públicos deve ser entendida de maneira restritiva. 10. Também nesse sentido, cabe mencionar precedente do Superior Tribunal de Justiça - STJ: 'ADMINISTRATIVO E PREVIDENCIÁRIO. FILHA DE MILITAR. ACUMULAÇÃO DE PENSÃO MILITAR COM APOSENTADORIA POR TEMPO DE CONTRIBUIÇÃO AO INSS E PENSÃO POR MORTE DE EX-CÔNJUGE. IMPOSSIBILIDADE. NECESSIDADE DE OPÇÃO POR UM DOS BENEFÍCIOS PREVIDENCIÁRIOS PARA PERCEPÇÃO DA PENSÃO MILITAR. EXEGESE DO ART. 29 DA LEI N. 3.765/1960, COM REDAÇÃO VIGENTE NA DATA DO ÓBITO DO MILITAR. 1. No caso, a recorrente percebe dois benefícios previdenciários (aposentadoria por tempo de contribuição e pensão por morte do ex-cônjuge) , questionando o ato da administração do Comando da Aeronáutica que lhe exigiu a entrega do comprovante de opção por um dos benefícios previdenciários para deferimento do pedido da reversão da pensão militar por morte de seu genitor (ocorrida em 28/7/1976) , antes percebida por sua falecida genitora. 2. 'Art. 29 - É permitida a acumulação: a) de duas pensões militares; b) de uma pensão militar com proventos de disponibilidade, reforma, vencimentos, aposentadoria ou pensão proveniente de um único cargo civil' (Lei n. 3.765/1960, com redação vigente na data do óbito do militar) . 3. A acumulação de benefícios percebidos dos cofres públicos deve ser interpretada restritivamente, sob pena de ofensa ao princípio da legalidade. Deve, pois, a recorrente renunciar a um dos benefícios previdenciários se quiser perceber a pensão militar. Recurso especial improvido. (REsp 1434168/RS; Ministro HUMBERTO MARTINS; 2ª turma; DJe 24/09/2015) '." (grifos nossos) 
Acórdão 7450/2018-TCU-Segunda Câmara - " (...) 9. Esta Casa de Contas, mediante o Acórdão 3653/2011-TCU-Segunda Câmara  (rel. min. subst. André de Carvalho) , assentou que o benefício do Regime Geral da Previdência Social deve ser considerado para fins do disposto no art. 29 da Lei 3.765/1960. Com vistas a melhor compreensão da matéria, transcrevo parte do Voto condutor do julgado: '5. Ocorre que, no que diz respeito à pensão militar, a redação original do art. 29 da Lei n. 3.765, de 4/5/1960, prevê a acumulação de duas pensões militares ou de uma pensão militar com proventos de disponibilidade, reforma, vencimentos, aposentadoria ou pensão proveniente de um único cargo civil. 6. E, com base em precedentes dos Tribunais Regionais Federais, verifica-se que o benefício previdenciário do INSS é considerado para fins do disposto no mencionado art. 29 da Lei n. 3.765, de 1960, haja vista que, em se tratando de pensão civil, quer seja previdenciária, quer estatutária, a acumulação de benefícios recebidos dos cofres públicos deve ser entendida de maneira restritiva (v. Apelação Cível nº 2005.33.000084718 - TRF 1ª Região e Apelação em Mandado de Segurança 70012 - TRF 2ª Região, fl. 23) . 7. Assim sendo, a acumulação de 3 (três) benefícios pela Sra. (...) não merece prosperar, razão pela qual o ato de fls. 2/5 deve ser considerado ilegal, consoante proposto pela Sefip.'10. Nessa mesma exegese, cito, entre outros, os Acórdão 8721/2017-TCU-Segunda Câmara, de minha relatoria, e 4.847/2017 - 2ª Câmara, rel. min. subst. André de Carvalho."
Acórdão 4847/2017-TCU-Segunda Câmara - " (...) 8. A impossibilidade dessa demasiada acumulação já foi fixada pelo TCU, quando, ao proferir o Acórdão 3653/2011-TCU-Segunda Câmara".
***
No Acórdão 5042/2020-TCU-Primeira Câmara discutiu-se situação de acumulação de pensão militar, instituída em 21/2/2015, com vencimentos de dois cargos públicos constitucionalmente acumuláveis, ambos de técnico em enfermagem (admissões em 22/6/1998 e 3/2/2014) .
Trecho da fundamentação do voto: 
" (...) o entendimento é no sentido de não ser possível a acumulação de uma pensão militar com vencimentos decorrentes de dois cargos públicos. Nesse sentido, destaco que a jurisprudência deste Tribunal (a exemplo dos Acórdão 12450/2018-TCU-Primeira Câmara, 8721/2017 e 3653/2011-TCU-2ª Câmara e 2365/2018-TCU-Plenário) é firme no sentido de que o disposto no artigo acima citado 'permite a acumulação de duas pensões militares ou de uma pensão militar com vencimentos ou benefício previdenciário decorrente de um único cargo civil, sejam estes últimos vinculados ao Regime Próprio de Previdência de Servidores Públicos ou ao Regime Geral da Previdência Social.' Verifico que o entendimento do Superior Tribunal de Justiça também é nessa linha, consoante a ementa do REsp 1434168/RS: 'ADMINISTRATIVO E PREVIDENCIÁRIO. FILHA DE MILITAR. ACUMULAÇÃO DE PENSÃO MILITAR COM APOSENTADORIA POR TEMPO DE CONTRIBUIÇÃO AO INSS E PENSÃO POR MORTE DE EX-CÔNJUGE. IMPOSSIBILIDADE. NECESSIDADE DE OPÇÃO POR UM DOS BENEFÍCIOS PREVIDENCIÁRIOS PARA PERCEPÇÃO DA PENSÃO MILITAR. EXEGESE DO ART. 29 DA LEI N. 3.765/1960, COM REDAÇÃO VIGENTE NA DATA DO ÓBITO DO MILITAR. 1. No caso, a recorrente percebe dois benefícios previdenciários (aposentadoria por tempo de contribuição e pensão por morte do ex-cônjuge) , questionando o ato da administração do Comando da Aeronáutica que lhe exigiu a entrega do comprovante de opção por um dos benefícios previdenciários para deferimento do pedido da reversão da pensão militar por morte de seu genitor (ocorrida em 28/7/1976) , antes percebida por sua falecida genitora. 2. 'Art. 29 - É permitida a acumulação: a) de duas pensões militares; b) de uma pensão militar com proventos de disponibilidade, reforma, vencimentos, aposentadoria ou pensão proveniente de um único cargo civil' (Lei n. 3.765/1960, com redação vigente na data do óbito do militar) . 3. A acumulação de benefícios percebidos dos cofres públicos deve ser interpretada restritivamente, sob pena de ofensa ao princípio da legalidade. Deve, pois, a recorrente renunciar a um dos benefícios previdenciários se quiser perceber a pensão militar. Recurso especial improvido. (REsp 1434168/RS; Ministro HUMBERTO MARTINS; 2ª turma; DJe 24/09/2015) '." 
Excertos da essência dos precedentes desta Corte referenciados no voto:
Acórdão 2365/2018-TCU-Plenário - " (...) 9. Esta Casa de Contas, mediante o Acórdão 3653/2011-TCU-Segunda Câmara (rel. min. subst. André de Carvalho) , assentou que o benefício do Regime Geral da Previdência Social deve ser considerado para fins do disposto no art. 29 da Lei 3.765/1960".
***
No Acórdão 931/2022-TCU-Segunda Câmara, igualmente, foi discutida situação análoga à aqui tratada: pensão militar, instituída em 15/6/2002, percebida por beneficiária que acumulava "um cargo de professora municipal em Lucena, desde 2/5/2007 e outro cargo de professor na Prefeitura Municipal de Bayeux - PS desde 20/4/1999."
Trecho da fundamentação do voto: " (...) a jurisprudência do TCU estaria firmada no sentido da ilegalidade dessa múltipla acumulação indevida em sintonia, por exemplo, com os Acórdãos 3.653/2011, 8.721/2017, 10.142/2017, da 2ª Câmara".
Excertos da essência dos precedentes desta Corte referenciados no voto:
Acórdão 3653/2011-TCU-Segunda Câmara - " (...) com base em precedentes dos Tribunais Regionais Federais, verifica-se que o benefício previdenciário do INSS é considerado para fins do disposto no mencionado art. 29 da Lei nº 3.765, de 1960, haja vista que, em se tratando de pensão civil, quer seja previdenciária, quer estatutária, a acumulação de benefícios recebidos dos cofres públicos deve ser entendida de maneira restritiva (v. Apelação Cível nº 2005.33.000084718 - TRF 1ª Região e Apelação em Mandado de Segurança nº 70012 - TRF 2ª Região, fl. 23) ". (grifo nosso) 
Acórdão 8721/2017-TCU-Segunda Câmara - " (...) precedentes do Superior Tribunal de Justiça (v.g. AgRg no Resp 989.802/RJ e no Resp 1.434.168/RS) e desta Corte de Contas (v.g. Acórdãos ns. 3.653/2011, Relator Ministro-Substituto André de Carvalho, e 7.108/2014, da minha relatoria, ambos da 2ª Câmara) , como destacado pelo Parquet especializado, além de julgados dos Tribunais Regionais Federais (v.g.: Apelação Cível 2005.33.000084718 - TRF 1ª Região e Apelação em Mandado de Segurança 70012 - TRF 2ª Região) , apontam para a conclusão no sentido de que o benefício previdenciário do INSS é considerado para fins de apuração da acumulação a que se refere o art. 29 da Lei 3.765/1960, haja vista que, em se tratando de pensão civil, quer seja previdenciária quer estatutária, a acumulação de benefícios recebidos de cofres públicos deve ser entendida de maneira restritiva." (grifo nosso) 
Acórdão 10142/2017-TCU-Segunda Câmara - " (...) O TCU, por meio do Acórdão 3653/2011-TCU-Segunda Câmara, considerou que o benefício do Regime Geral da Previdência Social deve ser considerado para fins do disposto no art. 29 da Lei nº 3.765/60. 9. Na mesma linha, os Acórdãos nº s 7108/2014 e 4847/2017, ambos da 2ª Câmara." (excerto do parecer do MP/TCU, acolhido pelo relator) .
***
Concluída essa análise, observa-se que em muitos dos precedentes citados na fundamentação das decisões acima referidas (que tratam de casos análogos ao que está em exame neste processo) tomou-se por base a redação original do art. 29 da Lei 3.765/1960 (que já havia sido alterada quando da instituição da pensão que se examinava) e decisões judiciais que não discutiram a acumulação de pensão militar com proventos de aposentadoria/vencimentos oriundos de dois cargos públicos licitamente acumuláveis, na forma da Constituição. 
Um dos acórdãos recorrentemente citado, é o Acórdão 3653/2011-TCU-Segunda Câmara. Esse precedente, no entanto, tratou de acumulação de pensão militar com uma "aposentadoria por invalidez previdenciária, decorrente de acidente em serviço" e uma pensão civil estatutária. 
Quanto às decisões de tribunais do Poder Judiciário, três também foram referidas com frequência: o Resp 1434168/RS, a apelação cível 2005.33.000084718 - TRF 1ª Região, a apelação em mandado de segurança 70012 (2006.5101.023337-4) - TRF 2ª Região, 
No Resp 1434168/RS decidiu o Superior Tribunal de Justiça sobre "acumulação de pensão militar com aposentadoria por tempo de contribuição ao INSS e pensão por morte de ex-cônjuge". 
Na AC 2005.33.000084718, decidiu o TRF2 sobre o direito à percepção de pensão militar, por reversão, na qualidade de filha, concomitante com "dois benefícios previdenciários do INSS": uma aposentadoria concedida pelo INSS e uma pensão por morte de cônjuge. E na AMS 2006.5101.023337-4, decidiu o mesmo tribunal sobre o direito à percepção de pensão militar cumulativamente com "proventos de dois cargos de professor a aposentadoria previdenciária", registrando-se em sua ementa que "a pretensão à quadrupla acumulação não encontra amparo legal". 
Como se vê, as situações de acumulação examinadas nessas decisões são muito distintas da situação em análise: percepção simultânea de pensão militar com proventos de aposentadoria de dois cargos de professora licitamente acumuláveis, na forma da Constituição Federal.
Em resumo, os três acórdãos de que se extraiu o enunciado de jurisprudência ora discutido utilizaram por fundamento precedentes do Poder Judiciário em que se decidiu sobre situações que não correspondem exatamente ao caso em questão, bem como precedentes deste Tribunal em que muitas vezes não se estava diante de vencimentos/aposentadorias decorrentes de cargos constitucionalmente acumuláveis.
IV
Em recente decisão, este Tribunal, em sede recursal, prolatou acórdão em sentido divergente da linha dos precedentes reportados anteriormente.
Refiro-me ao Acórdão 1080/2020-TCU-Segunda Câmara, em que aquele Colegiado deu provimento ao recurso interposto contra o Acórdão 1955/2019-TCU-Segunda Câmara, reconhecendo a possibilidade de acumulação em caso semelhante ao destes autos.
No caso, a decisão recorrida julgou o ato ilegal porque a beneficiária acumularia pensão militar com proventos de aposentadoria por tempo de contribuição concedida pelo INSS e vencimento do cargo de assistente administrativo do Instituto de Previdência do Estado do Rio Grande do Sul.
No pedido de reexame, apreciado pelo acórdão 1080/2020, sob relatoria do ministro Raimundo Carreiro, a beneficiária comprovou: a) que havia se aposentado como médica do INS; b) que não ocupava o cargo de "assistente administrativo", mas de "perito e auditor médico".
Nessas condições, tratando-se de acumulação de pensão com proventos de aposentadoria e vencimentos de cargos acumuláveis, a 2ª Câmara deu provimento ao recurso, com base nos argumentos da unidade instrutiva, acompanhados pelo MP/TCU, e do relator, transcritos a seguir (grifos no original) :
Relatório
Análise:
4.6.	Compulsando-se os autos, observa-se que, de fato, a recorrente é titular do cargo de provimento efetivo de médica (peça 16, p. 13-15) e se encontra aposentada como médica pelo INSS (peça 16, p. 16-18) .
4.7.	Assim, vêm à balha os seguintes acórdãos do STF:
AG. REG. NO RECURSO EXTRAORDINÁRIO 612.764 RIO DE JANEIRO 
RELATOR: MIN. ROBERTO BARROSO 
AGTE. (S) : UNIÃO 
PROC. (A/S) (ES) : ADVOGADO -GERAL DA UNIÃO 
AGDO. (A/S) : DELMA GARCIA DO NASCIMENTO 
ADV. (A/S) : LEANDRO LIMA 
EMENTA: DIREITO ADMINISTRATIVO. AGRAVO INTERNO EM RECURSO EXTRAORDINÁRIO. RECEBIMENTO DE PROVENTOS E REMUNERAÇÃO DE CARGOS PÚBLICOS ACUMULÁVEIS E PENSÃO MILITAR. AUSÊNCIA DE VIOLAÇÃO CONSTITUCIONAL. 
1. A conclusão do Tribunal de origem não diverge da jurisprudência do Supremo Tribunal Federal. Precedente. 
2. Agravo interno a que se nega provimento, com aplicação da multa prevista no art. 557, § 2º, do CPC/1973.
AG.REG. NO RECURSO EXTRAORDINÁRIO COM AGRAVO 1.117.555 RIO DE JANEIRO
RELATOR: MIN. LUIZ FUX 
AGTE. (S) : UNIÃO 
PROC. (A/S) (ES) : ADVOGADO-GERAL DA UNIÃO 
AGDO. (A/S) : ALBA REGINA DO AMARAL SILVA VELASCO E OUTRO (A/S) 
ADV. (A/S) : MARCELO CUNHA MALTA 
EMENTA: AGRAVO INTERNO NO RECURSO EXTRAORDINÁRIO COM AGRAVO. ADMINISTRATIVO. ACUMULAÇÃO DE DOIS CARGOS PÚBLICOS DE MÉDICO COM PENSÃO MILITAR. ARTIGO 37, INCISO XVI, ALÍNEA C, DA CONSTITUIÇÃO FEDERAL. POSSIBILIDADE. PRECEDENTE. AGRAVO INTERPOSTO SOB A ÉGIDE DO NOVO CÓDIGO DE PROCESSO CIVIL. MAJORAÇÃO DOS HONORÁRIOS DE SUCUMBÊNCIA. ARTIGO 85, § 11, DO CPC/2015. REITERADA REJEIÇÃO DOS ARGUMENTOS EXPENDIDOS PELA PARTE NAS SEDES RECURSAIS ANTERIORES. MANIFESTO INTUITO PROTELATÓRIO. MULTA DO ARTIGO 1.021, § 4º, DO CPC/2015. AGRAVO INTERNO DESPROVIDO.
4.8.	Nos acórdãos supracitados, tratava-se de proventos oriundos de cargos acumuláveis constitucionalmente (médico) , sendo, por este motivo, que o STF não vislumbrou inconstitucionalidade.
4.9.	Assim, por analogia, entende-se que a beneficiária, na condição de titular de cargo efetivo de médica, já contando com outra aposentadoria pelo INSS no cargo de médica, tem direito a acumular a pensão militar ora em reexame. Isto porque ubi eadem ratio legis ibi eadem dispositivo. 
 (...) 
4.15.	A doutrina supracitada aplaina de lés a lés possíveis dúvidas quanto a se julgar legal a presente pensão militar. É dizer: firmado um entendimento pelo STF (Ag. Reg. no Recurso Extraordinário 612.764/RJ e Ag. Reg. no Recurso Extraordinário com Agravo 1.117.555/RJ) , urge o seu acatamento em casos futuros, sob pena de ferir o princípio da igualdade.
4.16.	Nesse sentir, é de se opinar pela legalidade da pensão militar instituída pelo Sr. João Assis Meirelles Manassi em favor da recorrente, na condição de filha.
 (...) 
5. 		O Ministério Público junto ao TCU, representado pelo Procurador Júlio Marcelo de Oliveira, manifestou concordância com a proposta da Serur, conforme o Parecer à peça 32, a seguir transcrito:
	"Em face do que restou apurado nos autos, manifesta-se o Ministério Público de Contas de acordo com a proposta oferecida pela unidade técnica."
***
Voto 
O Ministério Público junto ao TCU, representado pelo Procurador Júlio Marcelo de Oliveira, manifestou concordância com a proposta da Serur, conforme o Parecer à peça 32.
 (...) 
6.	Alinho-me à proposta de encaminhamento uníssona da Serur, ratificada pelo MP/TCU.
7.	Em que pese a base de dados a respeito do cargo atualmente ocupado pela interessada no Instituto de Previdência do Estado do RS constar "Assistente Administrativo", esta informação não corresponde à efetiva função exercida pela servidora. Nesta fase recursal ficou comprovado que a recorrente é titular do cargo de provimento efetivo de perito e auditor médico. Demais disso, foi aposentada como médica pelo INSS.
8.	Os dispositivos constitucionais que tratam da matéria são taxativos quanto à impossibilidade de acumulação dos proventos com remuneração de cargo, emprego ou função pública, ressalvadas as exceções explicitadas, as quais se amoldam ao caso concreto ora analisado.
9.	Eis que, no § 10, do art. 37, com a redação dada pela Emenda Constitucional nº 20, de 15 de dezembro de 1998, a Constituição de 1988 aduz:
"Art. 37. Omissis.
§ 10. É vedada a percepção simultânea de proventos de aposentadoria decorrentes do art. 40 ou dos arts. 42 e 142 com a remuneração de cargo, emprego ou função pública, ressalvados os cargos acumuláveis na forma desta Constituição, os cargos eletivos e os cargos em comissão declarados em lei de livre nomeação e exoneração."  (grifei) .
10.	De acordo com este dispositivo, que alcança servidores públicos civis (art. 40) , militares dos Estados e do Distrito Federal (art. 42) e membros das Forças Armadas (art. 142) , somente os ocupantes de cargos acumuláveis na forma da Constituição de 1988, de cargos eletivos e de cargos em comissão, de livre nomeação e exoneração, podem acumular os respectivos vencimentos com proventos.
11.	Nesse ponto, destaco que o cargo assumido pela recorrente, "perito e auditor médico", bem como o cargo pelo qual percebe proventos, o de "aposentada como médica pelo INSS", se enquadram em nessas hipóteses constitucionais, especificamente na alínea "c" do inciso XVI do art. 37 da Constituição Federal de 1988.
12.	A jurisprudência do Supremo Tribunal Federal é no sentido "da possibilidade de acumulação de remunerações de cargos constitucionalmente acumuláveis com pensão por morte de militar" (grifei) (cf. Ag. Reg. no Recurso Extraordinário 612.764/RJ e Ag. Reg. no Recurso Extraordinário com Agravo 1.117.555/RJ) .
 (...) 
13.	      Assim, em consonância com os referidos julgados do STF, considerando a relevância jurídico-constitucional das decisões do Pretório Excelso no nosso ordenamento jurídico, deve-se ter em conta que a beneficiária, na condição de titular de cargo efetivo de médica, contando com outra aposentadoria pelo INSS no cargo de médica, tem direito a acumular a pensão militar ora em reexame.
14.	      Nesse passo, considerando que é possível deferir a pensão militar por morte à recorrente, ainda que em acumulação com dois outros benefícios, é necessário dar provimento ao Pedido de Reexame em análise para julgar legal o ato de peça 2, determinando o seu registro."	   
V
A presente pensão, em acumulação com outros dois benefícios, foi concedida com supedâneo no parecer[footnoteRef:2] emitido pelo Núcleo de Assuntos Militares da Consultoria-Geral da União, da Advocacia-Geral da União. Cabe examinar seus fundamentos.  [2:  Nº 084/2015/RAM/GAM/NAMI/CGU/AGU, peça 18.] 
O parecer abordou a possibilidade de acumulação de duas aposentadorias em cargos de professor, com uma pensão militar.
Inicialmente, o advogado da União apresenta atual redação da Lei 3.765/1990 (alterada pela MP 2.215/10/2001) , para, em seguir, interpretá-la:
"Art. 29. É permitida a acumulação: (Redação dada peça Medida provisória nº 2215-10, de 31.8.2001) 
I - de uma pensão militar com proventos de disponibilidade, reforma, vencimentos ou aposentadoria; (Redação dada peça Medida provisória nº 2215-10, de 31.8.2001) 
II - de uma pensão militar com a de outro regime, observado o disposto no art. 37, inciso XI, da Constituição Federal. (Redação dada peça Medida provisória nº 2215­10, de 31.8.2001) " (grifado no original) .
Em seguida[footnoteRef:3], observa que "a redação atual da Lei n. 3765/1960 não aponta a restrição específica de 1 (um) cargo civil, como fazia a anterior" e  que "os benefícios de aposentadoria e pensão militar possuem fonte de custeio distintas"; avalia que "a medida provisória veio a compatibilizar a redação legal com a constituição federal"; conclui que "não poderia a lei restringir a percepção do benefício de pensão militar juntamente a aposentadorias decorrentes do cargo de professor, pois a acumulação das últimas é chancelada pela Carta Maior "; e, por fim, ressalta que "logicamente, na análise que se está a fazer, toma-se como pressuposto que o valor dos benefícios somados não ultrapassem o teto constitucional".  [3:  Peça 18, p. 8.] 
E, ao interpretar o referido dispositivo legal conforme a Constituição, assevera que "ainda que se preveja a flexão de número do substantivo 'aposentadoria' no singular (que, diga-se de passagem, é a regra no serviço público) , se incidente na situação de fato algum dos permissivos excepcionais de cumulação previstos no art. 37, inciso XVI da Carta Maior, deve-se entender pela possibilidade de acumulação dos dois benefícios, de gozo autorizado pelo art. 37, parágrafo 10°, com a pensão militar", citando jurisprudência do Tribunal Regional Federal da 2ª Região:
Opina, ao fim que "tendo o óbito do instituidor da pensão militar ocorrido após a vigência da Constituição Federal de 1988, esse benefício pode ser cumulado com duas aposentadorias referentes ao cargo de professor, ou qualquer outro que se enquadre nas exceções previstas no art. 37, inciso XVI da Constituição".
VI
O Acórdão 1080/2020-TCU-Segunda Câmara e o parecer da AGU encontram correspondência em precedente do Superior Tribunal de Justiça e reiteradas decisões judiciais de tribunais regionais federais, referidas em peças de autos de precedentes desta Corte.
No Resp 170536/RJ, que tratou de matéria idêntica à que se discute (pensão militar/aposentadorias de dois cargos de professora) , o STJ decidiu pela possibilidade de acumulação:
"O ordenamento constitucional hodierno consagra o princípio geral da inacumulação de cargos públicos, excepcionado apenas as hipóteses nela exaustivamente previstas, dentre elas a de dois cargos de professores (art. 37, XVI, "a") , desde que haja compatibilidade de horários.
O artigo 72, do Decreto nº 49.096/1960, deve ser interpretado à luz do preceito constitucional que arrola as exceções ao mencionado princípio da Pensão Militar com os proventos de aposentadoria de dois cargos de professor, ainda que as fontes pagadoras sejam distintas".
Do parecer da AGU, colhem-se os seguintes precedentes da Justiça Federal: Dos tribunais regionais federais, colaciono as seguintes decisões:
Dos tribunais regionais federais, além das decisões citadas no parecer da AGU (AG 2013.01.01.013368-0, APELRE 2011.51.01.013248-6, AC 2011.51.01.006637-4, todos do TRF/2ª Região) , destaco, mediante excertos, os seguintes:
TRF 1ª Região - AC 0033735- 56.2010.4.01.3800: "7. A lei de pensões militares, à época do óbito do instituidor, passou a ter a seguinte redação: Art. 29. É permitida a acumulação: de uma pensão militar com proventos de disponibilidade, reforma, vencimentos ou aposentadoria (...) 
8. Da leitura do dispositivo acima, intuitivo perceber que a Lei não estabelece um limite de acumulação, da pensão militar, com outros rendimentos civis. É dizer. A Lei permite a acumulação de uma pensão militar com vencimento ou aposentadoria, não limitando, assim, o número de aposentadorias cumuláveis pela Requerente. 
9. Outrossim, a hipótese dos autos discorre acerca de acumulação de cargos pela autora que se deu em total conformidade com o texto constitucional (...) não sendo razoável, portanto, impor óbices ao recebimento de pensão militar em razão do falecimento de seu cônjuge".
TRF 5ª Região - RAMS 200580000010537: "Constitucional. Recebimento de duas aposentadorias, pelo exercício do cargo de professor estadual e federal, ao lado de pensão militar. Imposição da autoridade administrativa militar no sentido de a impetrante dever renunciar a uma das aposentadorias, para poder receber a pensão militar, calcada no art. 29, b, da Lei 3.765, de 04 de maio de 1960. 
Direito líquido e certo da impetrante, refletido em dois pontos: 1º) alteração da redação do aludido art. 29, pela Medida Provisória 2.215-10, de 21 de agosto de 2001, a excluir a referência a um só cargo civil; 2º) impossibilidade de a lei ordinária criar um empeço ao recebimento de proventos pela aposentadoria de dois cargos, ou seja, de professor, permitidos pela Constituição Federal, o que implicaria, na prática, na revogação da norma constitucional por lei ordinária. Direito líquido e certo da impetrante. Remessa obrigatória e apelação improvidas".
VII
Da análise de tudo que foi colacionado até aqui, percebe-se que as premissas que levam à conclusão pela impossibilidade de percepção de pensão militar e duas aposentadorias de cargos não acumuláveis, ou com dois benefícios previdenciários do Regime Geral de Previdência, entre outras possibilidades, não são as mesmas a considerar na fundamentação da decisão sobre o caso especifico de percepção simultânea de pensão militar e duas aposentadorias em cargos licitamente acumuláveis na forma da Constituição, conforme será demonstrado pela análise de decisão mais recente do Supremo Tribunal Federal a respeito dessa situação diferenciada.
Situação concreta idêntica à ora apreciada - possibilidade de acumulação de pensão militar com duas aposentadorias no cargo de professora, licitamente acumuláveis na forma da Constituição - foi decidida pelo STF, em 24/8/2020, quando apreciou o agravo regimental no recurso extraordinário 1.264.122/RJ, relator ministro Edson Fachin (peça 17) , no sentido de ser lícita a referida acumulação (grifos nossos) : 
"EMENTA: AGRAVO REGIMENTAL EM RECURSO EXTRAORDINÁRIO. PROFESSORA MUNICIPAL. ACUMULAÇÃO DE DUAS APOSENTADORIAS COM PENSÃO MILITAR. CARGOS ACUMULÁVEIS. INGRESSO NO CARGO PÚBLICO ANTES DA EC20/98. POSSIBILIDADE. INAPLICABILIDADE DO TEMA 921 DA REPERCUSSÃO GERAL. ARE 848.993-RG. QUESTÃO AFASTADA NO JUÍZO DE RETRATAÇÃO. MATÉRIA DIVERSA. OFENSA REFLEXA E REEXAME DE FATOS E PROVAS. SÚMULA 279. AGRAVO REGIMENTAL NÃO PROVIDO. PRECEDENTES.
1. O Tribunal de origem não divergiu do entendimento firmado pelo Supremo Tribunal Federal no sentido da possibilidade de acumulação de remunerações de cargos constitucionalmente acumuláveis ou de proventos com pensão por morte de militar. Inaplicável, ao caso, o Tema 921 da repercussão geral, por se tratar de questão diversa. 
 (...) .
Transcrevo as partes nucleares do voto do ministro Edson Fachin, grifados os fragmentos essenciais, para facilitar a compreensão da decisão:
"O recurso não merece acolhida.
Com efeito, para melhor compreensão da controvérsia, colho da sentença, a qual foi reformada pelo Tribunal de origem, os seguintes dados (DOC 5, p. 38) :
 'Note-se que o caso em tela cuida da possibilidade de cumulação de uma pensão militar, deixada em 23.07.2001 (documento de fl. 45) , ao cônjuge supérstite, e dois proventos de aposentadoria - decorrentes de duas matrículas de titularidade da autora como professora primária - uma concedida em 1983 e a outra em 1998. Desta feita cabe análise, em apartado, posto que as disciplinas são diversas, ao apenas por conta da regulamentação, mas também pela data dos fatos, com as consequentes alterações constitucionais'.
O Tribunal de origem, ao prover a apelação da ora Recorrida, proferiu acórdão que se encontra assim ementado (eDOC 7, p. 29) :
'ADMINISTRATIVO PENSÃO MILITAR ACUMULAÇÃO COM PROVENTOS DE DOIS CARGOS CONSTITUCIONALMENTE ACUMULÁVEIS. POSSIBILIDADE - LEI 3.765/60.
I - Se a Constituição autoriza a acumulação de dois cargos de professor, a percepção de vencimentos ou proventos desses dois cargos acumuláveis pode dar-se com a pensão militar a que tem direito o beneficiário dela. Com efeito, a questão deve ser interpretada à luz do preceito constitucional que arrola as exceções à proibição de acumular. Em razão da supremacia das normas constitucionais, não poderia haver prevalência da legislação ordinária sobre as exceções constitucionalmente estabelecidas. A interpretação firmada em redação fria da lei é, sem dúvida, a menos nobre de todas, sobretudo em se sabendo que o texto da Lei 3.765 é de 1960 e a Constituição, sobre a matéria, sofreu inúmeras modificações. II -Apelação provida.'
Extraio, ainda, do voto condutor do acórdão recorrido, os seguintes fragmentos, os quais foram destacados na decisão ora agravada (eDOC 7, p. 23-26) :
'Quanto ao mérito, a questão posta nos presentes autos diz respeito à possibilidade de acumulação, pela autora, ora apelante, dos proventos de aposentadoria estatutária de professor, dois cargos, com pensão militar deixada por seu marido.
A autora ocupava, licitamente, dois cargos de professor do Município. Acumulação conforme a Constituição. Quanto a isto, não há desentendimento.
Aposentou-se, legalmente, nos dois cargos. Sucede que, com a morte de seu marido, a autora passaria a perceber pensão, na qualidade de viúva de militar. Ocorre que o Ministério do Exército condicionou a concessão da aludida pensão militar à suspensão do recebimento dos proventos de aposentadoria da autora, relativamente a uma de suas matrículas como professora aposentada do Município, por entender que não poderia ela perceber a referida pensão com os proventos de duas aposentadorias, mas apenas de uma. Cita a Administração, a seu favor, o disposto no art. 29 da Lei nº 3.765/60, que autoriza apenas a acumulação da pensão militar com proventos oriundos de um único cargo civil.
Esta a questão, portanto: poderia a autora acumular a pensão militar, decorrente da morte de seu marido, com os proventos dos dois cargos de professor, pertinentes estes às aposentadorias legalmente por ela concebidas pelo Município?
Com o devido respeito às opiniões em contrário, entendo que sim. 
Com efeito, quando a lei permite a acumulação da pensão militar com proventos oriundos de um único cargo civil, entendo, por força de lógica, que essa pensão se acumula qualquer que seja o cargo civil da pessoa beneficiária da pensão. Portanto, a pensão militar acumular-se-ia com cargo civil de servente, de mecânico, de motorista, de vigia, de digitador ou qualquer outro, seja ou não cargo que permita acumulação remunerada, como cargo privativo de profissionais da saúde, cargo de professor, cargo técnico ou científico.
Ora, se assim o é e se a Constituição autoriza a acumulação de dois cargos de professor, evidentemente que a percepção de vencimentos ou proventos desses dois cargos acumuláveis pode dar-se com a pensão militar a que tem direito. Tanto isto é verdade que a Medida Provisória nº 2215- 10, de 31.8.2001, veio modificar essa regra, não fazendo mais a referida Lei 3.765/60 referência a um único cargo civil, como que para ajustar-se ao texto constitucional, de modo que a norma, no caso de militares, seguiria parâmetros constitucionais sobre a matéria, o que necessariamente teria de ocorrer, seja antes, seja depois dela.
Entendo, pois, em consonância com julgado do Superior Tribunal de Justiça, que a presente questão deve ser interpretada à luz do preceito constitucional que arrola as exceções à proibição de acumular  (STJ, RESP 170.536/RJ) . 
Do contrário, iríamos admitir que a Constituição possibilita a acumulação de proventos de dois cargos de magistério, desde que não se trate de pensionista de militar, o que, sem dúvida, seria extremamente discriminatório, além de representar interpretação não autorizada no seu texto.
 (...) 
Também não vem ao caso a alegação de que a Medida Provisória nº 2.215-10, de 2001, por ser posterior ao óbito do militar, não se aplicaria aqui. Em verdade, não há necessidade alguma de invocar-se essa Medida Provisória, pois a questão se fundamenta em preceito de estirpe constitucional. 
O que a medida provisória fez foi deixar claro que a pensão poderia ser paga com proventos ou com vencimentos, sem a referência a um único cargo civil. E já se disse que essa referência a um único cargo seria, em verdade, a regra, mas não eliminaria a exceção constitucionalmente estabelecida de acumulação de dois cargos de magistério. Com isso se vê que a citada medida provisória não poderia servir para negar o direito da autora. Demais disso, se importância tem, serve para demonstrar, de modo expresso, a inteligência a ser dada à presente hipótese, de cargos acumuláveis com pensão.
Saliente-se, por final, que, em razão da supremacia das normas constitucionais, não poderia haver prevalência da legislação ordinária sobre as exceções constitucionalmente estabelecidas. A interpretação firmada em redação fria da lei é, sem dúvida, a menos nobre de todas, sobretudo em se sabendo que o texto da lei é de 1960 e a Constituição, sobre a matéria, sofreu inúmeras modificações.'
Neste contexto, verifica-se que o Tribunal de origem, na hipótese, não divergiu do entendimento firmado pelo Supremo Tribunal Federal no sentido da possibilidade de acumulação de remunerações de cargos constitucionalmente acumuláveis ou de proventos com pensão por morte de militar. Nesse sentido, além dos precedentes citados na decisão recorrida, confiram-se os seguintes julgados:
 (...) 
'DIREITO ADMINISTRATIVO. AGRAVO INTERNO EM RECURSO EXTRAORDINÁRIO. RECEBIMENTO DE PROVENTOS E REMUNERAÇÃO DE CARGOS PÚBLICOS ACUMULÁVEIS E PENSÃO MILITAR. AUSÊNCIA DE VIOLAÇÃO CONSTITUCIONAL '. 1. A conclusão do Tribunal de origem não diverge da jurisprudência do Supremo Tribunal Federal. Precedente. 2. Agravo interno a que se nega provimento, com aplicação da multa prevista no art. 557, § 2º, do CPC/1973'.  (RE 612.764 AgR, Rel. Roberto Barroso, Primeira Turma, DJe 17.10.2016) 
'AGRAVO INTERNO NO RECURSO EXTRAORDINÁRIO COM AGRAVO. ADMINISTRATIVO. ACUMULAÇÃO DE DOIS CARGOS PÚBLICOS DE MÉDICO COM PENSÃO MILITAR. ARTIGO 37, INCISO XVI, ALÍNEA C, DA CONSTITUIÇÃO FEDERAL. POSSIBILIDADE. PRECEDENTE. (...) ' (ARE 1.117.555-AgR, Rel. Min. Luiz Fux, Primeira Turma, DJe 13.06.2018) .
 (...) 
Quanto à alegação do Recorrente de que incide, na hipótese, o Tema 921 da repercussão geral, não merece prosperar.
Com efeito, o Plenário do Supremo Tribunal Federal, ao analisar o ARE 848.993-RG, de relataria do Min. Gilmar Mendes, DJe 23.03.2017, Tema 921, com repercussão geral reconhecida, fixou a seguinte tese:
'É vedada a cumulação tríplice de vencimentos e/ou proventos, ainda que a investidura nos cargos públicos tenha ocorrido anteriormente à EC 20/1998.'
Na oportunidade, a ementa restou assim redigida:
'Recurso extraordinário com agravo. 2. Percepção de provento de aposentadoria cumulado com duas remunerações decorrentes de aprovação em concursos públicos. Anterioridade à EC 20/98. Acumulação tríplice de remunerações e/ou proventos públicos. Impossibilidade. Precedentes. 3. Repercussão geral reconhecida com reafirmação da jurisprudência desta Corte. 4. Recurso extraordinário provido.'
Neste ponto, constato que correto o entendimento do acórdão proferido em sede de retratação que entendeu que a questão ora em exame é diversa da discutida no Tema 921.
 (...) 
Diferente é a hipótese dos autos, em que se cuida de acumulação de duas aposentadorias, no cargo de professor, permitida pela Constituição Federal (redação anterior à EC 20/98) , com pensão militar.
Registro que o precedente indicado na decisão ora impugnada (ARE 1.117.555-AgR, Rel. Min. Luiz Fux, Primeira Turma, DJe 13.6.2018, afastou a alegada incidência do referido Tema 921 da repercussão, em hipótese análoga ao destes autos, em acórdão assim ementado:
'AGRAVO INTERNO NO RECURSO EXTRAORDINÁRIO COM AGRAVO. ADMINISTRATIVO. ACUMULAÇÃO DE DOIS CARGOS PÚBLICOS DE MÉDICO COM PENSÃO MILITAR. ARTIGO 37, INCISO XVI, ALÍNEA C, DA CONSTITUIÇÃO FEDERAL. POSSIBILIDADE. PRECEDENTE. AGRAVO INTERPOSTO SOB A ÉGIDE DO NOVO CÓDIGO DE PROCESSO CIVIL. MAJORAÇÃO DOS HONORÁRIOS DE SUCUMBÊNCIA. ARTIGO 85, § 11, DO CPC/2015. REITERADA REJEIÇÃO DOS ARGUMENTOS EXPENDIDOS PELA PARTE NAS SEDES RECURSAIS ANTERIORES. MANIFESTO INTUITO PROTELATÓRIO. MULTA DO ARTIGO 1.021, § 4º, DO CPC/2015. AGRAVO INTERNO DESPROVIDO.' (ARE 1.117.555-AgR, Rel. Min. Luiz Fux, Primeira Turma, DJe de 13.6.2018) 
O que a Constituição Federal e a jurisprudência desta Corte não admitiam era a acumulação de proventos e pensão relativos a cargos inacumuláveis. Nesse sentido, extraio do voto condutor do acórdão proferido no RE 612.945, de relataria do Min. Gilmar Mendes, Segunda Turma, DJe 21.11.2012, os seguintes trechos:
 (...) 
Ante o exposto, nego provimento ao presente agravo regimental. (...) 
***
Diante do exposto, fundamentado nas razões expostas no voto do ministro Edson Fachin, e considerando os precedentes já firmados pelo Supremo Tribunal Federal, propugno pela legalidade da concessão de pensão militar a beneficiário que já perceba duas aposentadorias em cargos públicos licitamente acumuláveis na forma da Constituição Federal, bem como por que esta Corte consigne na ata da presente sessão, em atendimento ao art. 8º, caput, da Resolução TCU 315/2020, determinação à Segecex para que expeça orientações à Sefip no sentido de instruir os processos análogos com base neste acórdão.
TCU, Sala das Sessões, em 7 de junho de 2022.
Weder de Oliveira 
Relator